【裁判字號】    88,訴,3495
【裁判日期】    890204
【裁判案由】    異議之訴
【裁判全文】
臺灣臺中地方法院民事判決  八十八年度訴字第三四九五號
    原      告  乙○○
    訴訟代理人  許錫津  律師
    被      告  甲○○        .
    訴訟代理人  張明星 律師
    訴訟代理人  徐永城 律師
右當事人間異議之訴事件，本院判決如左：
    主    文
原告之訴駁回。
訴訟費用由原告負擔。
    事    實
甲、原告方面：
  一、聲明：鈞院八十八年度民執亥字第一八四０八號強制執行事件，就原告所有如
      附表所示之不動產，所為之強制執行程序應予撤銷。
  二、陳述：
    (一)查原告前於八十五年十月二十二日，委託被告辦理被繼承人潘邁所有之坐落台
      中縣豐原市○○段第一九三、一九三之一地號二筆土地繼承登記事項，約定酬
      金新臺幣（下同）三百萬元，除簽立協議書當時給付四萬元外，餘額二百九十
      六萬元於辦妥繼承登記並出售前開二筆土地後，自土地所賣得之價金中給付被
      告；又為擔保原告屆時能遵守約定付款，由原告當場簽發票號一六一二二六號
    ，發票日八十五年十月二十二日，面額二百九十六萬元之本票，交被告收執。
      嗣後被告雖依約辦理繼承登記完峻，惟原告發現前揭二筆土地竟早即編列為政
      府徵收用地，根本無人願意購買，又其價值甚低，即使依市價估亦不足三百萬
      元，與被告當初告知原告謂有數千萬元價格相去甚遠。然而被告竟不顧雙方付
      款條件之約定，逕行持系爭本票向  鈞院民事庭聲請裁定，據以查封原告所有
      如附表所示之不動產，原告因而提起本訴。
    (二)次查兩造於八十五年十月二十二日所簽訂之協議書「雙方約定條款」欄第二條
      明定酬金三百萬元，其支付方式分成三項規定，其中第二項「餘款貳佰玖拾陸
      萬元於辦妥繼承登記取得權狀後，乙方（按即原告）出售第一九三、一九三之
      一號二筆土地之價款中支付。」第三項「乙方應於本協議書成立之日另簽發未
      載到期日、面額貳佰玖拾陸萬元之本票乙紙交付甲方（按即被告）以為擔保，
      乙方應於自出售土地之價款中扣回貳佰玖拾陸萬元酬金予甲方：：」，顯然兩
      造約定該二百九十六萬元之酬金，應於前開二筆土地售出後，再由土地價款中
      支付今土地尚未售出，約定給付期限未屆至或給付之條件尚未成就，存有妨礙
      債權人即被告請求之事由，被告遽行以系爭本票聲請裁定強制執行原告之財產
      ，於法容有未洽。
    (三)末查原告未能迅予售出前開二筆土地，實因該地已劃為政府徵收用地，根本無
      人願意出資購買，並非原告惡意拖延，拒不履行；而被告身為代書，明知前開
      情狀，竟以欺詐之方式主動向原告表示土地價值數千萬元，又年代久遠，手續
      繁雜，故酬金須三百萬元，原告衡量土地售出後仍有高額收穫，方同意被告之
      條件，若原告當初明知土地亮無價值，豈有願意給付高於土地價值之高額酬金
      之理，是原告顯有受被告之詐欺而為意思表示，原告謹以本訴繕本之送達，依
      民法第九十二條之規定，撤銷兩造於八十五年十月二十二日所訂之協議書。爰
      依強制執行法第十四條第二項提起本訴。
  三、證據：提出不動產明細表及協議書各一份為證。
乙、被告方面：
  一、聲明：如主文所示。
  二、陳述：
    (一)原告起訴自認，伊就被告為其代為申辦其被繼承人潘邁所有坐落台中縣豐原市
      ○○段一九三號及一九三－一號二筆土地之遺產繼承登記，依約須支付酬金新
      臺幣（下同）三百萬元，除扣除已支付之定金四萬元外，餘款二百九十六萬元
      ，俟原告出售上開二筆土地之價款中支付，並由原告簽發未載到期日、面額二
      十六萬元之本票乙紙交予被告作為擔保，而被告亦已依約將上開二筆土地辦理
      登記於原告名下，並為原告所不爭執，則被告對原告享有三百萬元之酬金或票
      據債權應無疑議，此除有兩造所簽協議書為證外，原告亦曾向台灣基隆地方法
      院確認系案本票之票據債權不存在，經該院以八十六年度基簡字第二０三號判
      決伊敗訴確定在案。
    (二)本件原告係於民國（下同）八十五年初，持相關資料至被告之代書事務所，要
      求被告代為申辦繼承登記。惟因本件繼承登記，年代久遠，且內容繁雜，能否
      辦成，尚無把握，故被告當時並未立即承諾代為申辦，嗣經過研究評估後，認
      有辦妥可能，乃將評估結果告知原告，兩造遂於八十五年十月二十二日簽訂上
      開協議書。被告於研究期間，曾於八十五年六月三日申請七五－一、一九三、
      一九三－一號等三筆土地登記謄本，故八十五年十月二十二日係依據該八十五
      年六月三日申請之土地登記資料進行簽約。嗣被告為原告代為地政事務所申辦
      繼承登記後，經地政事務所通知謂一九三地號土地，已於八十五年十月三日另
      分割增加一九三－二、一九三－三號兩筆土地鑑於簽約當時，雙方均不知一九
      三號土地已分割增加一九三－二、一九三－三地號之事實，而雙方簽約之時，
      既係將一九三號土地列為委辦登記土地之一，且一九三－二、一九三－三號兩
      筆土地又係分割自一九三號，故被告於知會原告後，將一九三０－二及一九三
      －三號土地補填入遺產分割協議書內一併辦理（按八十五年十月分割前之一九
      三號土地面積為０．二九六六公頃，分割後之一九三號面積０．一七九四公頃
      ，因分割新增之一九三－二面積０．一一二七公頃、一九三－三面積０．００
      四五公頃，故分割前後之面積相符）。
    (三)原圳寮段一九三－二地號重測變更為同地段七七二地號，於八十八年五月十日
      經台中縣政府以八八府地權字第一三五五０號函公告徵收而取得補償金，則原
      告給付酬金之期限已屆至或條件已成就，原告即有依約給付酬金之義務。詎原
      告故意隱瞞上開事實，且於被告知悉後，又藉故拒不履約，實有違誠信原則，
      從而被告以原告供擔保所簽發之本票經法院准予強制執行之裁定，聲請對原告
      實施強制執行，即無不合。
  三、證據：提出台灣基隆地方法院八十六年度基簡字第二０三號宣示判決筆錄、土
      地登記簿謄本六份為證。
    理    由
一、本件原告起訴主張於八十五年十月二十二日，委託被被告辦理被繼承人潘邁所有
    之坐落台中縣豐原市○○段第一九三、一九三之一地號二筆土地繼承登記，約定
    酬金三百萬元，除簽立協議書當時給付四萬元外，餘額二百九十六萬元於辦妥繼
    承登記並出售前開二筆土地後，自土地所賣得之價金中給付被告，並由原告簽發
    二百九十六萬元之本票一紙交被告收執，嗣被告雖依約辦理繼承登記完竣，惟原
    發現前揭二筆土地竟早編為政府徵收用地，市價不足三萬元，與被告當初告知原
    告謂有數千萬價格相去甚遠，被告竟不顧方付款條件之約定，逕行持系爭本票
    裁定查封原告所有之不動產，爰提起本訴。被告則以甚已依約將二筆土地辦理登
    記於原告名下，則被告對原告享有三百萬元酬金或票據債權應無疑義等語資為抗
    辯。
二、查本件被告代為申報其被繼承人潘邁所有坐落台中縣豐原市○○段一九三號及一
    九三－一號二筆土地之遺產繼承登記，依約須交付酬金三百萬元，除扣除已交付
    之定金四萬元外，餘款二百九十六萬元，俟原告出售上開二筆土地之價款中支付
    ，並由原告簽發本票一紙交被告作為擔保，而被告亦已依約將上二筆土地辦理繼
    承登記完竣，為原告所不爭，且本票之債權，業經原告向台灣基隆地方法院提起
    確認本票債權不存在事件，亦經該院以八十六年度基簡字第二０三號判決原告敗
    訴，有該院宣示判決筆錄一紙附卷可稽，本件系爭本票債權既存在，則被告持該
    系爭本票聲請裁定查封原告之不動產即依法有據，從而原告依強制執行法第十四
    條第二項請求撤銷查封之強制執行程序為無理由，應予駁回。
三、本件論證已臻明確，兩造其餘之主張答辯及其攻擊防禦方法，於判決結果無影響
    ，爰不逐一論述，併此明。
四、據上論結，本件原告之訴為無理由，依民事訴訟法第七十八條，判決如主文。
中      華      民      國    八十九    年      二      月    廿四      日
                                臺灣臺中地方法院民事第一庭
~B法      官  郭德進
右為正本係照原本作成
如不服本判決，應於判決送達後二十日內，向本院提出上訴狀。
中      華      民      國    八十九    年      三      月      二      日
~B法院書記官
                                                                        Ｔ


司法院資訊處製作；財團法人民間司法改革基金會備份。
